【裁判字號】    98,訴,1019
【裁判日期】    981117
【裁判案由】    確認調處結果不成立
【裁判全文】
臺灣桃園地方法院民事判決              98年度訴字第1019號
原      告  癸○○○
            壬○○
共      同
訴訟代理人  程巧亞律師
被      告  丁○○
            辛○○
            丙○○
            己○○
            甲○○
            庚○○
兼  共  同
訴訟代理人  乙○○
            戊○○
上  一  人
訴訟代理人  乙○○
被      告  子○○
訴訟代理人  施習盛律師
上列當事人間確認調處結果不成立事件，本院於民國98年10月19
日言詞辯論終結，判決如下：
    主      文
確認桃園縣政府不動產糾紛調處委員會於民國九十八年五月二十
二日就坐落桃園縣新屋鄉○○段一三八六地號土地及其上桃園縣
新屋鄉○○段五三四建號建物暨桃園縣新屋鄉○○段一二六一地
號土地所為之不動產糾紛調處結果不成立。
訴訟費用由被告負擔。
    事實及理由
壹、程序部分：
    按「確認法律關係之訴，非原告有即受確認判決之法律上利
    益者，不得提起之」，民事訴訟法第247 條第1 項前段定有
    明文。所謂即受確認判決之法律上利益，係指法律關係之存
    否不明確，原告主觀上認其在法律上之地位有不安之狀態存
    在，且此種不安之狀態，能以確認判決將之除去者而言，最
    高法院52年台上字第1240號判例意旨可資參照。原告主張坐
    落於桃園縣新屋鄉○○段1368地號土地及其上同段534 建號
    建物暨桃園縣新屋鄉○○段1261地號土地（下稱系爭房地）
    為兩造之被繼承人黃盛有之遺產，由兩造繼承而公同共有。
    桃園縣政府不動產糾紛調處委員會（下稱不動產糾紛調處委
    員會）於民國98年5 月22日就系爭房地所為之調處結果即：
    「將系爭房地公同共有變更為分別共有型態，變更後其應有
    部分由原告癸○○○及被告各10分之1 」，有不動產糾紛調
    處紀錄1 份在卷可稽（見本院卷第12頁，下稱系爭調處結果
    ），原告不同意。若原告未於接到調處通知後15日內訴請司
    法機關處理，依土地法第34條之1 第6 項規定，將依調處結
    果分割系爭房地，其結果勢必影響原告之權利，此一不安狀
    態得以確認判決除去，揆諸前揭說明，原告自有即受確認判
    決之法律上利益，其提起確認之訴，洵屬有據。
貳、實體部分：
一、原告部分：
  (一)原告主張：系爭房地為兩造之被繼承人黃盛有之遺產由兩造
    公同共有，現為原告癸○○○居住使用，如依系爭調處結果
    分割，而由原告癸○○○及被告10人分別共有明顯不當，將
    不利系爭房地未來之利用價值，且損害原告癸○○○權利甚
    鉅。另原告壬○○亦為被繼承人黃盛有之繼承人，就系爭房
    地亦有繼承之權利，系爭調處程序未通知原告壬○○，損害
    其權益，其程序顯有瑕疵，應不生調處效力。原告均不同意
    系爭調處結果，其法律關係應不成立，原告癸○○○於98年
    6 月2 日收到系爭調處結果，爰依土地法第34條之1 第6 項
    規定，請求確認系爭調處結果不成立等語，並聲明：如主文
    所示。
二、被告抗辯：
  (一)被告子○○部分：希望維持公同共有，伊亦不同意系爭調處
    結果，且不爭執系爭調處結果不成立。
  (二)其餘被告部分：渠等之母即原告癸○○○不同意調處，渠等
    亦不同意系爭調處結果。
  (三)均未為答辯聲明。
三、原告主張兩造為黃盛有之全体繼承人，系爭房地為黃盛有之
    遺產，不動產糾紛調處委員會於98年5 月22日就系爭房地作
    成系爭調處結果之事實，有土地登記謄本、房屋稅單、桃園
    縣政府不動產糾紛調處紀錄、戶籍謄本、繼承系統表及桃園
    縣政府98年7 月6 日府地籍字第0980256795號函及所附調處
    申請書、開會通知等影本在卷可稽（見本院卷第3 頁至10頁
    、第73頁至第81頁，第28頁以下），復為被告所不爭執；本
    院並依職權調閱系爭調處案全卷，查核屬實（見本院卷第28
    頁至第65頁），此部分之事實，堪信為真正。
四、按依法得分割之共有土地或建築改良物，共有人不能自行協
    議分割者，任何共有人得申請該管直轄市、縣（市）地政機
    關調處。不服調處者，應於接到調處通知後15日內向司法機
    關訴請處理，屆期不起訴者，依原調處結果辦理之，土地法
    第34條之1 第6 項定有明文。又土地法第34條之1 第6 項所
    規定行政機關就共有物分割所為之調處，其性質仍屬協議分
    割之一種，僅因某些共有物人數眾多，始設計由行政機關加
    以調和各共有人間之利益及以「一段時期內合法通知無異議
    」，在法律上為擬制同意協議之效果。若共有人間就調處結
    果已明確表示無法同意，並依土地法第34條之1 第6 項後段
    於收到調處結果通知後15日內訴請司法機關處理時，該等調
    處之結果，顯因無法獲得共有人明示或擬制同意而成立。本
    件原告於收到系爭調處結果通知後於15日內即訴請本院確認
    該調處結果不成立，而被告於本院審理中亦表明不同意系爭
    調處結果，依上說明，系爭調處結果顯然無法獲得全體共有
    人明示或擬制之同意而成立。從而，原告起訴請求確認桃園
    縣不動產糾紛調處委員會於98年5 月22日就系爭房地所為之
    系爭調處結果不成立，為有理由，應予准許。
五、本件事證已臻明確，兩造其餘攻擊防禦方法及舉證，核與判
    決結果無影響，爰不一一論述，併此敘明。
六、據上論結，原告之訴為有理由，依民事訴訟法第78條，判決
    如主文。
中    華    民    國    98    年    11    月    17    日
                  民事第二庭        法  官  張金柱
如不服本判決，應於送達後20日內，向本院提出上訴狀並表明上
訴理由，如於本判決宣示後送達前提起上訴者，應於判決送達後
10日內補提上訴理由書（須按對造人數提出繕本)。
以上正本證明與原本無異。
中    華    民    國    98    年    11    月    17    日
                                    書記官  陳美宜


司法院資訊處製作；財團法人民間司法改革基金會備份。
